【裁判字號】    98,易,369
【裁判日期】    980819
【裁判案由】    詐欺
【裁判全文】
臺灣臺南地方法院刑事判決               98年度易字第369號
公  訴  人  臺灣臺南地方法院檢察署檢察官
被      告  癸○○
上列被告因詐欺案件，經檢察官提起公訴（98年度偵字第1883號
）及移送併辦（臺灣台中地方法院檢察署98年度偵字第4897、12
287、12741、12188號），本院判決如下：
    主  文
癸○○幫助共同意圖為自己不法之所有，以詐術使人將本人之物
交付，處有期徒刑參月，如易科罰金，以新臺幣壹仟元折算壹日
。
    事  實
一、癸○○預見一般人取得他人金融帳戶之行徑，常與用供財產
    犯罪密切相關，且取得他人存摺之目的，在於取得贓款、掩
    飾犯行及避免遭人追查，又對於提供帳戶，雖無引發他人萌
    生犯罪之確信，但仍以縱若有人持以犯罪，亦不違反其幫助
    犯罪之本意，竟基於幫助姓名年籍不詳之詐騙集團成員犯罪
    之不確定故意，於民國97年11月4日前某日，在不詳地點，
    將其所申設合作金庫商業銀行西屯分行（下簡稱合庫銀行）
    0000000000000號帳戶之存摺、提款卡（含密碼）各一份等
    物，交付予真實姓名年籍均不詳之人，而該人所屬詐騙集團
    成員即基於共同意圖為自己不法所有之犯意聯絡，在雅虎奇
    摩拍賣網站上虛偽刊登販賣商品之拍賣訊息，而為下列犯行
    ：（一）於97年11月3日某時，丙○○在奇摩網站上購買KHS
    功學社腳踏車一輛，隨即於同日中午接到得標通知，致丙○○陷於錯誤，依該成員之指示，於同日以自動櫃員機方式轉
    帳新台幣（下同）16,500元至癸○○上開合庫銀行帳戶內，
    隨即經詐騙集團成員提領一空；（二）於97年11月4日上午
    10時40分許，壬○○在奇摩網站上購買捷安特腳踏車一輛，
    隨即於同日接獲得標通知，致壬○○陷於錯誤，依該成員指
    示，於同日上午11時許以網路ATM方式轉帳5,000元至癸○○
    上開合庫銀行帳戶內，隨即經詐騙集團成員提領一空；（三
    ）於97年11月4日上午某時許，辛○○在奇摩網站上購買捷
    安特腳踏車一輛，隨即於同日接獲得標通知，致辛○○陷於
    錯誤，依該成員指示，於同日上午以ATM方式轉帳7,600 元
    至癸○○上開合庫銀行帳戶內，隨即經詐騙集團成員提領一
    空；（四）於97年11月4日某時許，丁○○在奇摩網站上購
    買腳踏車一輛及衛星導航，隨即於同日接獲得標通知，致丁○○陷於錯誤，依該成員指示，於同日以ATM方式轉帳
    17,000元至癸○○上開合庫銀行帳戶內，隨即經詐騙集團成
    員提領一空；（五）於97年11月4日上午某時許，戊○○在
    奇摩網站上購買捷安特折疊腳踏車一輛，隨即於同日接獲得
    標通知，致戊○○陷於錯誤，依該成員指示，於同日中午12
    時許以ATM方式轉帳5,000元至癸○○上開合庫銀行帳戶內，
    隨即經詐騙集團成員提領一空；（六）於97年11月4日中午
    ，己○○在奇摩網站上購買捷安特FD-17S腳踏車一輛，隨即
    於同日接獲得標通知，致己○○陷於錯誤，依該成員指示，
    於同日上午12時59分許以ATM方式轉帳8,000元至癸○○上開
    合庫銀行帳戶內，隨即經詐騙集團成員提領一空；（七）於
    97年11月4日下午1時44分許，乙○○在奇摩網站上購買「西
    提牛排券、陶板屋套餐禮券」，隨即於同日接獲得標通知，
    致乙○○陷於錯誤，依該成員指示，於同日下午6時44分許
    以ATM方式轉帳6,700元至癸○○上開合庫銀行帳戶內，隨即
    經詐騙集團成員提領一空；（八）於97年11月4日某時，庚○○在奇摩網站上購買禮券，隨即於同日接獲得標通知，致
    庚○○陷於錯誤，依該成員指示，於同日上午10時36分許以
    郵局ATM方式轉帳4,400元至癸○○上開合庫銀行帳戶內，隨
    即經詐騙集團成員提領一空。嗣丙○○、壬○○、辛○○、
    丁○○、戊○○、己○○、乙○○、庚○○等人其後均未收
    受下標購買之商品，且賣家電話均已停用無法聯絡，始知被
    騙，因而報警循線查悉上情。
二、案經己○○訴由台南縣警察局永康分局報請臺灣台南地方法
    院檢察署檢察官偵查後起訴及壬○○訴由台中市警察局第三
    分局報告；辛○○訴由台北縣政府警察局土城分局報告臺灣
    板橋地方法院檢察署呈轉臺灣高等法院檢察署令轉臺灣台中
    地方法院檢察署；丁○○、丙○○、戊○○、乙○○、庚○○等人訴由台中市警察局第六分局報告臺灣台中地方法院檢
    察署檢察官移送併辦。
    理  由
一、按被告以外之人於審判外之陳述，經當事人於審判程序同意
    作為證據，法院審酌該言詞陳述或書面陳述作成時之情況，
    認為適當者，亦得為證據，刑事訴訟法第159條之5第1項定
    有明文。查被告於本院審理時對被害人即證人丙○○、壬○○、辛○○、丁○○、戊○○、己○○、乙○○、庚○○於
    警詢中所為筆錄之證據能力並不爭執，且本院依卷內資料審
    酌該警詢及偵訊筆錄作成時之情況，亦認為並未有何違背法
    律或其他相關規定之情事，而應認為適當，是依刑事訴訟法
    第159條之5第1項之規定，證人丙○○、壬○○、辛○○、
    丁○○、戊○○、己○○、乙○○、庚○○於警詢中所作之
    筆錄，為傳聞法則之例外而具有證據能力，本院自得引為判
    決參考之依據；至檢察官所引用之其餘供述及非供述證據，
    被告於本案言詞辯論終結前，均未爭執其證據能力，本院審
    酌各該證據均非違法蒐證取得之證據，復經本院於審判期日
    就上開證據依法進行調查、辯論，依法應有證據能力，先予
    敘明。
二、訊據被告癸○○固不否認曾申辦合庫銀行西屯分行00000000
    00000號帳戶（下簡稱系爭帳戶），惟矢口否認有何幫助詐
    欺之犯行，辯稱：設立系爭帳戶原為作薪資轉帳之用，後來
    工作轉換後就不再使用，一直放在家中，其後因為要查詢系
    爭帳戶存款餘額才去銀行並提領300元，因存摺很舊，當天
    提完款後即依銀行建議更換新存摺及提款卡，辦好的新存摺
    及提款卡等物隨手放置於所騎乘機車之機車置物箱內，此後
    就不再動用過，直到97年12月2日伊要到郵局提領款項時，
    卻經郵局告知伊所有金融機構帳戶被列為警示帳戶，伊始發
    覺系爭帳戶遭竊，並隨即向警局報案，故伊所有之系爭帳戶
    純係遺失，並無幫助詐騙集團詐騙他人財物云云。經查：
（一）被告癸○○曾申辦合庫銀行西屯分行之系爭帳戶；又被害
      人丙○○、壬○○、辛○○、丁○○、戊○○、己○○、
      乙○○、庚○○分別於97年11月3日至4日間，因上奇摩拍
      賣網站購物，遭詐騙集團所刊登虛偽不實之商品所騙，致
      被害人丙○○等八人陷於錯誤，分批匯款至詐騙集團所指
      定之被告系爭帳戶內，而該匯款金額，旋即遭詐騙集團提
      領一空之事實，已據證人即被害人丙○○、壬○○、辛○○、丁○○、戊○○、己○○、乙○○、庚○○於警詢陳
      述在卷，又有警詢卷內被害人分別提出之報案三聯單、拍
      賣資料及購買證明之網頁列印單、轉帳明細表、自動櫃員
      機交易明細表、被告系爭帳戶開戶基本資料及系爭帳戶97
      年7月31日至97年11月5日間分戶交易明細表（合庫銀行西
      屯分行提供，附於永康分局警卷第14至18頁）各一份可證
      ，足認本案之詐騙集團成員確係以被告所申設之系爭帳戶
      ，作為遂行詐騙被害人丙○○、壬○○、辛○○、丁○○
      、戊○○、己○○、乙○○、庚○○等人金錢之工具，要
      屬無疑。
（二）被告雖以前詞置辯，但其辯詞數度更易，先是供稱：「10
      月25日這筆（300元）我有去領，因本子很舊了，我當天
      用完，就辦新的存摺、提款卡。‧‧（問：你使用的帳戶
      是否會放在機車置物箱內？）會。這本存摺是因為去換新
      的所以才放在置物箱，我習慣放在置物箱，我當天沒有帶
      皮包。」等語（見本院98年4月7日準備程序筆錄）；其後
      又稱：「因為我要查詢存款餘額，而舊的密碼無法使用，
      只變更新的晶片卡使用。（問：密碼幾號？）335588。（
      問：去換新本子之前，原本向來存摺、金融卡都放在何處
      ？）我向來都放在家裡。我是為了去查詢存款餘額才去銀
      行，才去辦理新存摺及晶片金融卡，辦完後我隨手放在機
      車置物箱，就沒再拿出來。（問：何時遺失的？）何時遺
      失的，我真的不知道，我也沒有查覺到，是等我97年12
      月2日要去郵局領錢時，才發現帳戶被凍結，當天下午我
      就去報案。（問：是否每天騎機車？）有。（問：安全帽
      放在何處？）我都勾放在機車外面。（問：置物箱放何物
      品？）放雨衣、皮包、外套等物。（問：金融卡、存摺不
      是放在皮包裡？）不是。（問：這中間皮包、外套都沒有
      遺失？）我存摺與皮包都分開放，至於我雖然發現機車置
      物箱有被撬開，當時我只發現外套遺失，其他部分並沒有
      遺失。」等語（見本院98年7月14日準備程序筆錄），則
      依被告前揭所述，被告所有之金融機構帳戶顯然不只系爭
      帳戶一本，至少有郵局等其他金融機構帳戶，且其既自承
      向來使用之存摺帳戶都會放置在機車置物箱內，何以被告
      僅遺失系爭帳戶而未遺失其他金融機構帳戶資料？又被告
      既自稱機車置物箱有被撬開痕跡，且其放置在機車置物箱
      內之外套等物有遺失，何以較諸外套更重要的存摺資料遺
      失毫無關心？再者，經本院向合庫銀行西屯分行查詢結果
      ，被告係於97年10月9日到該行辦理存摺印鑑掛失，並以
      存摺可於聯行提款之故，需要更換新存摺，並申請晶片金
      融卡使用，同時辦理註銷被告舊式磁條金融卡，申請晶片
      金融卡後，於同月23日來行領取晶片金融卡使用等情，有
      該行98年6月1日合金西屯字第0980001770號函及被告出具
      之申請書一份附卷可證，再佐之被告於97年10月9日申辦
      新存摺及晶片提款卡時，帳戶幾乎沒有進出，餘額僅381
      元，且其領得新的晶片金融卡後，隨後於97年10月25日於
      自動櫃員機提領300元離去，致使系爭帳戶存摺僅剩81元
      後，系爭帳戶資料隨即於97年11月4日及5日二日內大量遭
      詐騙集團成員使用，且詐騙集團成員提領被害人款項，每
      一筆均於自動櫃員機以晶片提款卡跨行提款方式提領款項
      （因每筆提款均有加扣六元之手續費）等事實，復有合庫
      銀行西屯分行97年12月10日合金西屯字第0970005190號函
      附於警卷可稽（見永康分局警卷第14至18頁），由是觀之
      ，被告前揭辯解已與合庫銀行西屯分行回覆之事實相左，
      並足證系爭帳戶原是被告很少使用之帳戶，然被告既未遺
      失通常使用之郵局帳戶，卻遺失系爭帳戶，豈非怪哉？且
      被告甫於97年10月9日至同年月25日間密集使用系爭帳戶
      ，隨後於97年11月4日遭詐騙集團使用，如系爭帳戶果真
      為詐騙集團竊取，何以被告竟對當時密集使用之系爭帳戶
      遺失毫無所悉？則其辯稱系爭帳戶資料純係遺失所致云云
      ，已足令人質疑！
（三）其後，被告於本院審理時復供稱：「（問：有沒有其他帳
      戶？）有，我都用郵局的帳戶為主，別家的都是因工作關
      係才去開的，也都因離職後，就取消沒有使用。（問：為
      何合作金庫的帳戶存摺要去更新，並且申辦可以跨行提款
      的提款卡？）因我的密碼本來是4碼，因銀行通知要更換
      為6碼，所以我去年年底就去更換，並且我也有要用這個
      本子，我打算把郵局的存款部分移到這個戶頭。（問：其
      他的銀行帳戶是否有做這個動作？）沒有。（問：為何挑
      這個帳戶變更？）這個本子我比較喜歡。（問：97年底到
      底郵局有多少存款？）約三、四萬元左右，我打算要將部
      分存入該帳戶。（問：有沒有存入該帳戶？）還沒有。（
      問：如何證明你想這麼做？）我原本就有這樣的規劃，只
      是還沒有用到本子就丟了。（問：依函文所示，你是九十
      七年十月九日做這個動作？）是的。（問：依函文所示，
      你是做跨行提款，並且更新存簿，且你的動機又是要將郵
      局的存款存到合作金庫的本子裡面？）是的。（問：但你
      卻沒有將郵局的存款存到合庫的本子裡面，卻把裡面的
      300元提出，只剩81元？）我想要做整數的存款，我比較
      好記帳。（問：又為何既然打算存款，使用本帳戶，卻在
      提完三百元後，就不見了，你卻沒發現？）我自己沒有察
      覺到本子丟掉，因為我在卡拉ＯＫ上班，都喝的茫茫的，
      所以忘了置物箱已遭竊。（問：這個帳戶最後改成六個密
      碼，密碼是幾號？）335588。（問：這是你的生日，或是
      身分證字號嗎？）不是。（問：這個數字有何意義？）是
      我女兒的身分證字號。（問：你女兒身分證字號？）Ｚ000
      000000。（問：所以可以記得住？）我是挑我比較可以記
      的住的。（問：既然這麼好記，又把密碼寫在本子上？）
      因我的工作性質我必須喝酒，所以我很容易忘記，所以我
      將密碼寫在本子上。（問：之前有提過你有卡債？）有，
      有幾十萬元，現在還有十萬元左右。（問：你遺失後，為
      何沒有去報案？）因我沒有查覺到，我是去郵局提款時，
      郵局告訴我是警示帳戶，我才去報案。（問：所以是郵局
      在97年12月2日告知你，你才知道？）是的。（問：既然
      在97年12月2日才知道，又如何能跟警察說你是九十七年
      十月份並且是放在機車內遺失的？）因為那時候我去換本
      子。」等語（見本院98年8月5日審判筆錄），然查，金融
      機構請求存戶更換晶片提款卡已有數年時間，但存戶如無
      跨行提款需求，原本之磁條提款卡仍可繼續使用，並無更
      換必要，惟觀諸前揭合庫銀行西屯分行所提供之系爭帳戶
      分戶交易明細表，被告於97年7月31日、同年10月5日也有
      進出系爭帳戶之情況，如被告果真係銀行數度通知其更換
      晶片金融卡，則其於前揭至該行辦理存提款時亦可隨同辦
      理，非必於其「遺失」前夕才去辦理晶片金融卡！且其既
      係理財所需而辦理換發新存摺及晶片提款卡，何以辦妥後
      卻從未試圖辦理將郵局存款轉存至系爭帳戶？又何需將系
      爭帳戶幾乎提領一空？再者，其將記憶深刻的女兒身份證
      字號作為系爭帳戶提款密碼，又何需刻意寫在存摺上？如
      其擔心遺忘，何以密碼不直接寫在提款卡上，而是寫在存
      摺上？乃至被告於前揭訊問過程中經公訴人問至語塞之際
      ，經常以其工作經常喝得醉茫茫為由，一語帶過，但被告
      果真經常酒醉意識不清，又何以其竟能清楚向警員答覆系
      爭帳戶資料遺失之時點及方式？是被告前揭辯解，純屬卸
      責之詞，其主張系爭帳戶遺失情節，顯與通常經驗法則相
      背，實無足取。而今系爭帳戶既向來為被告持用當中，嗣
      於97年11月4日隨即遭詐騙集團利用，直至系爭帳戶被列
      為警示帳戶前，該帳戶均未經向來之持有者申辦遺失或掛
      失止付，當可推定系爭帳戶資料（包含密碼在內）自是被
      告自行交付予詐騙集團成員所使用！
（四）又目前詐欺集團蒐購或使用人頭帳戶做為出入帳戶，並以
      金融卡提領犯罪所得，以逃避檢警之追緝，乃眾所周知之
      事實。社會上一般人防詐之意識高漲，想要從事詐騙者必
      使出相當方法，始能有所得。犯罪者自不可能將費盡心力
      才詐得之金錢，存入自己無法確實掌控之帳戶內，否則將
      無法確保該帳戶名義人不會在受騙者匯入款項後，突然將
      該帳戶或提款卡掛失凍結或變更印鑑、密碼，致使犯罪者
      無法從該帳戶內領出犯罪所得，甚至由帳戶名義人將帳戶
      內之款項提領一空之情形發生。是以犯罪者欲以他人帳戶
      供作款項出入之帳戶，當會先徵得帳戶所有人之同意，並
      確知金融卡密碼後，才予使用。衡諸上開被害人丙○○等
      人存入款項至上開帳戶後，該存入之款項隨即遭領取，有
      上開銀行分戶交易明細資料在卷可憑。被告又未能就詐騙
      者何以膽敢放心使用該帳戶一節，為任何合理之說明。衡
      諸前述事理常情，堪認該詐欺取財之人，於向被害人實施
      詐欺取財時，確有把握該帳戶不會遭帳戶所有人掛失止付
      。而此等確信，確因被告販賣帳戶所致。參之一般國人向
      金融機構開設帳戶，並無任何法令限制，若係正當用途，
      大可光明正大，自行申請供己使用，何必向他人收集？再
      者，帳戶之用途係用來存提款項，而存摺、金融卡等均係
      個人重要之物件，並具有一定金融交易目的及識別意義，
      一旦有人收集他人帳戶及上開物品供做不明使用，依一般
      認知，必是隱身幕後之使用人欲利用人頭帳戶掩飾犯行免
      於遭人追查，自極易於令人有與不法犯罪之目的相關之合
      理懷疑。又近來利用各種名義詐欺或恐嚇取財之犯罪類型
      層出不窮，該等犯罪，多數均係利用他人帳戶作為恐嚇取
      財或詐欺所得財物之出入帳戶，不僅廣為媒體所披載，亦
      經政府一再宣導提醒注意，尤以現今各地金融機構所設自
      動提款機莫不設定轉帳之警示畫面，或張貼警示標語，促
      請使用大眾注意，則被告縱使無法確知其所提供之帳戶，
      係遭他人用以對被害人詐欺取財，亦無法確知取得帳戶之
      人係以何種方法於何時地為詐欺取財之具體內容，惟對於
      其所提供之上揭帳戶，將遭人作為詐欺取財犯行所得財物
      匯入及提領之工具使用，應有概括之認識，且可預見其發
      生。
（五）綜上所述，被告所申設系爭帳戶既遭詐騙集團用以遂行詐
      騙被害人丙○○等人金錢之工具，且詐騙得逞達70,200元
      ，另被告抗辯帳戶存摺、提款卡、密碼遭竊盜之情，又無
      證據證明，亦與常情有違，是足認被告於其系爭帳戶於被
      害人遭詐騙前，已於其所稱之97年10月25日後之不詳地點
      ，將其系爭帳戶，交付予真實姓名年籍均不詳之詐騙集團
      成員，使詐騙集團成員得以使用系爭帳戶，作為詐騙他人
      之工具使用，被告顯有幫助姓名、年籍不詳之詐騙集團詐
      欺取財之行為及幫助詐欺之不確定故意存在，至為灼然。
      被告所辯，既與事實不符，難資採信，本案事證明確，其
      幫助詐欺取財之犯行，應洵堪認定。
三、被告癸○○所幫助之正犯即詐欺集團成員，利用被告所提供
    之上述帳戶詐騙被害人丙○○等人之金錢，係犯刑法第339
    條第1項之詐欺取財罪；該詐欺集團成員間彼此間，有犯意
    之聯絡及行為之分擔，均應論以共同正犯；而被告係以一個
    幫助詐欺集團之成員犯詐欺罪之意思而參與，而提供系爭帳
    戶存摺、提款卡（含密碼）等物之行為，所為係詐欺犯罪構
    成要件以外之行為，故核被告所為，係犯刑法第30條第1項
    前段、第339條第1項詐欺取財罪之幫助犯，並依刑法第30條
    第2項，得按正犯之刑減輕之。又被告以一個交付上開帳戶
    存摺、提款卡及提款密碼之行為，幫助詐騙集團成員分別詐
    騙被害人丙○○等人交付財物既遂，係以一行為幫助數次詐
    欺犯行，為想像競合犯，應依刑法第55條之規定，從一重之
    幫助詐欺取財既遂罪處斷。又臺灣台中地方法院檢察署檢察
    官以98年度偵字第4897、12287、12741、12188號移送併辦
    部分，即犯罪事實欄（一）至（五）及（七）至（八）部分
    ，經審理結果與起訴書所載之犯罪事實具有上述想像競合犯
    之裁判上一罪關係，為起訴效力所及，本院自應併予審理，
    併予敘明。爰審酌被告雖無不良素行，然其因積欠眾多卡債
    ，竟思不擇手段獲取金錢，交付系爭帳戶供詐騙集團成員得
    以廣泛運用、所為幫助犯行助長不法詐欺取財犯罪之氣焰，
    危害社會大眾及金融經濟秩序，增加查緝詐欺犯罪之困難，
    對於社會治安所生損害非輕，及其犯後否認犯行，飾詞辯駁
    等一切情狀，爰量處如主文所示之刑，並諭知如易科罰金之
    折算標準，以資懲儆。
據上論斷，應依刑事訴訟法第299條第1項前段，刑法第28條、第
339條第1項、第30條第1項前段、第2項、第55條、第41條第1項
前段，刑法施行法第1條之1，判決如主文。
本案經檢察官甲○○到庭執行職務。
中    華    民    國    98    年    8     月    19    日
            刑事第十五庭  審判長  法  官  陳顯榮
                                  法  官  陳金虎
                                  法  官  林彥君
以上正本證明與原本無異
如不服本判決應於收受本判決後10日內向本院提出上訴書狀，並
應敘述具體理由。其未敘述上訴理由者，應於上訴期間屆滿後20
日內向本院補提理由書狀（均須按他造當事人之人數附繕本）「
切勿逕送上級法院」。
                                  書記官  莊淑雅
中    華    民    國    98    年    8     月    19    日
附錄本案論罪科刑法條全文：
中華民國刑法第339條
意圖為自己或第三人不法之所有，以詐術使人將本人或第三人之
物交付者，處5年以下有期徒刑、拘役或科或併科1千元以下罰金
。
以前項方法得財產上不法之利益或使第三人得之者，亦同。
前二項之未遂犯罰之。


司法院資訊處製作；財團法人民間司法改革基金會備份。
